臺灣高等法院刑事判決　　　　　　　　　九十一年度上訴字第二八號
　　上　訴　人　臺灣基隆地方法院檢察署檢察官
　　被　　　告　甲○○
右上訴人，因誣告案件，不服臺灣基隆地方法院，九十年度訴字第四二０號，中華民
國九十年十一月三十日第一審判決（起訴案號：臺灣基隆地方法院檢察署八十九年偵
字第五二００號）提起上訴，本院判決如左：
    主      文
上訴駁回。
    理      由
一、按犯罪事實應依證據認定之，無證據不得推定其犯罪事實；又不能證明被告犯罪
    者，應諭知無罪之判決，刑事訴訟法第一百五十四條、第三百零一條第一項分別
    定有明文。又犯罪事實之認定，應憑真實之證據，倘證據是否真實尚欠明確，自
    難以擬制推測之方法，為其判斷之基礎；而認定犯罪事實之證據係指足以認定被
    告確有犯罪行為之積極證據而言，該項證據自須適合於被告犯罪事實之認定，始
    得採為斷罪資料，最高法院著有五十三年臺上字第六五六號、二十九年上字第三
    一○五號判例可參。且刑事訴訟上證明之資料，無論其為直接或間接證據，均須
    達於通常一般之人均不致有所懷疑，而得確信其為真實之程度，始得據為有罪之
    認定，若其關於被告是否犯罪之證明未能達此程度，而有合理懷疑之存在，致使
    無從形成有罪之確信，根據「罪證有疑，利於被告」之證據法則，即不得遽為不
    利被告之認定，亦有最高法院七十六年臺上字第四九八六號判例可稽。其以情況
    證據（即間接證據）斷罪時，尤須基於該證據在直接關係上所可證明之他項情況
    事實，本乎推理作用足以確證被告有罪，方為合法，不得徒憑主觀上之推想，將
    一般經驗上有利被告之其他合理情況逕予排除，此觀諸最高法院三十二年上字第
    六七號判例自明。又刑法第一百六十九條第一項之誣告罪，係以行為人意圖他人
    受刑事或懲戒處分，向該管公務員誣告者，始克當之。所稱「誣告」即虛構事實
    ，進而申告而言，又所謂虛構事實，係指明知無此事實，而故意捏造者而言，是
    如若出於誤信、誤解、誤認或懷疑有此事實，或對其事實張大其詞，或資為其訟
    爭上之攻擊或防禦方法，或其目的在求判明是非曲直者，固均不得謂屬誣告（最
    高法院二十年上字第三○七號、四十四年臺上字第八九二號判例意旨參照），即
    其所申告之事實，並非完全出於憑空捏造，或尚非全然無因，而只以不能積極證
    明為虛偽，或因證據不充分，致受誣告人不受追訴處罰者，亦不成立誣告罪（最
    高法院四十三年臺上字第二五一號判例意旨參照）。
二、本件公訴意旨略以：被告甲○○明知其所有發票日為民國八十九年三月二十日，
    票號ＡＫ0000000號，以彰化商業銀行基隆分行為付款人，面額新臺幣（
    下同）一萬七千元之支票，係其本人於八十九年三月一日下午五、六時許，在基
    隆市○○區○○路三十巷四號住處交付予乙○○收執，委請代為調取現金之用，
    惟乙○○竟違背被告之指示，於同日晚間七時許，持該支票至基隆市○○路六五
    巷十一號前之工地，交付予劉清泉以抵付先前積欠紋身之工資，嗣為被告知悉上
    情，不甘損失，竟意圖使乙○○受刑事處分，於同年三月二日向臺北縣警察局刑
    警隊謊稱上開支票為乙○○所竊取，誣告乙○○涉犯竊盜罪，而遭提起公訴，嗣
    經臺灣基隆地方法院及臺灣高等法院判決乙○○無罪確定，而獲悉上情，因認被
    告涉犯刑法第一百六十九條第一項之誣告罪嫌云云。
三、公訴人認被告涉犯刑法第一百六十九條第一項之誣告罪，無非係以被告前向臺北
    縣警察局刑警隊申告乙○○竊盜乙案，業經法院判決無罪確定為其主要論據；訊
    據被告堅決否認有何誣告犯行，辯稱系爭支票確係乙○○未經伊同意即擅自取走
    ，伊並未委託乙○○代為調現，後因四處找不到支票，當日又僅有乙○○出入家
    中，便向警方申告等語。
四、經查：
  (一)本院八十九年度上易字第三八九七號刑事判決，係以該案告訴人即本案被告之前
    後指訴不一，而乙○○前後之辯解一致，無法排除系爭支票係出於被告所交付，
    並非乙○○所竊取之可能性；就客觀而言，即為有利乙○○之合理可疑存在，在
    無客觀方法以排除此項合理可疑時，依罪疑利益歸被告原則，應為有利於被告之
    認定，乃認缺乏積極證據證明乙○○犯罪，而為無罪判決之諭知，有該判決書一
    份附本案卷可稽，惟上開確定判決並未直接認定乙○○持有上開支票，確係因被
    告委託調現而交付，則被告主觀上究因如何以為乙○○自其家中取走該張支票，
    厥為本案應審究之癥結。
  (二)本件支票之發票人並非被告本人，而係被告之前妻陳巧玲，其用途係要繳付保險
    費，業據被告及證人乙○○、陳巧玲一致供述明確，復有支票影本一紙附卷可稽
    ；該證人陳巧玲證稱伊並未委託被告代為將該支票調現，純因案發當時同住於該
    處，心想家中沒有其他人，才將支票隨手置放於客廳茶几上，準備翌日郵寄繳付
    保險費（原審卷九七、一八一頁、本院九十一年三月十五日訊問筆錄），可見公
    訴意旨認該支票屬被告所有，已有誤會。衡以被告與乙○○素無怨恨嫌隙，業據
    彼等供陳在卷，縱有支票遭竊或遺失之情，被告既無任何損失，僅需將支票不見
    之事實轉告陳巧玲自行處理即可，應無甘冒誣告之刑事責任風險，虛構事實而指
    訴乙○○之理。
  (三)證人乙○○雖迭陳伊當日是去找被告聊天，順便問被告要不要調安非他命，該支
    票係被告親手交付，要伊持以調現後，換購安非他命云云，然此除據被告堅決否
    認外，乙○○在檢察官偵查中先指稱被告也有吸食安非他命（偵卷三０頁正面）
    ，嗣在原審改稱伊不知道被告當時有無施用安非他命（原審卷一四三頁正面），
    已見其所述先後不一；事實上，被告從未吸食安非他命，而且尚因前妻陳巧玲吸
    食安非他命，報警前往查獲，復據陳巧玲及查獲之警員陳昆模供述綦詳（原審卷
    一四七、一八一頁、本院卷九十一年三月十五日訊問筆錄），且查無被告有非法
    吸用安非他命之前犯紀錄，有本院全國前案紀錄表一份在案可憑，其既厭惡現仍
    同居之前妻吸食安非他命而報警予以逮捕，可見乙○○所稱被告要伊持票調現，
    用以購買安非他命，而基於友誼供伊無償吸用云云，根本不可信。
  (四)自另方面言，被告與證人陳巧玲均堅稱向無交付支票委由乙○○調借現金之紀錄
    ，核與證人乙○○之證述情節（原審卷一四四頁）相符，而陳巧玲於該支票銀行
    帳戶之往來交易正常，亦有彰化銀行基隆分行九十年十月九日彰基字第二一八號
    函附交易往來資料在卷（原審卷一六六頁）可稽，陳巧玲復證稱被告不論是離婚
    前或離婚後，從未擅自取用彼之現金或支票（原審卷一八０頁），堪認被告上開
    未交付支票予乙○○委託調借現金之辯解，並非全然無據。
  (五)證人即乙○○之父陳武雄前於偵查及原審均證稱乙○○當時係表示支票是向朋友
    借來，要向伊調錢，彼並未調借給乙○○（原審法院八十九年度易字第三五三號
    卷第四七頁、臺灣基隆地方法院檢察署八十九年度偵字第五二○○號偵查卷第四
    一頁參照）等語，則若支票果係被告委由乙○○調借現金，乙○○應無向其父諉
    稱該支票係向朋友借來之必要；參以乙○○另稱伊後來將支票交付、委請劉清泉
    調借現金，又因太晚還機車而遭劉清泉毆傷云云，然此為證人劉清泉於原審結證
    否認明確，劉清泉並證稱彼當日向乙○○追討紋身工資，乙○○主動從口袋內拿
    出本件支票用以償債，彼告訴乙○○隔天拿現金五千元來換回支票，彼從未答應
    幫乙○○調借現金等語（原審卷一七八頁），益見乙○○此部分之證述，大有可
    疑。
  (六)證人乙○○雖證稱被告有親眼目睹彼離去，然亦證稱案發當天彼二人在聊天過程
    中，被告確實有離開客廳去上廁所（原審卷一四四頁），足認被告辯稱其上完廁
    所，便不見乙○○蹤影之說法，尚非全然不可採；至被告供稱乙○○當日先表明
    要來聊天，後來開口借錢之情，亦據乙○○自承當日前往被告住處係為向被告借
    錢（臺灣基隆地方法院檢察署八十九年度偵字第二○六一號偵查卷第十六、十七
    頁參照），足認案發當日雙方確有商討借錢乙事，則彼二人基於主觀上認知差距
    ，輔以支票隨意置放在客廳茶几上，且被告曾短暫離開現場，自不能排除被告認
    為並未同意乙○○拿走支票，而乙○○卻認為被告同意出借支票調現之合理懷疑
    。此亦可自證人即被告之弟李正福證稱被告向彼告稱支票遭乙○○偷走，待彼尋
    獲乙○○時，乙○○雖當面承認拿走支票，但未承認竊取支票（原審卷九九頁）
    乙節得證。且若被告明知支票係伊親自委由乙○○調借現金而交付，縱因乙○○
    事後未依指示調得現金，亦未交還支票，則其委由胞弟李正福協尋乙○○行蹤時
    ，衡情據實相告即可，應無諉稱支票係遭乙○○竊走之必要。
  (七)末按行為人主觀上如未認識客觀不法構成要件之客觀構成犯罪事實，致其在主觀
    上認識之內容與客觀之犯罪事實不相符合，應認欠缺客觀構成犯罪事實之認知與
    意欲，此即為「構成要件錯誤」。易言之，行為人主觀上因不認識其行為之事實
    真相，縱然客觀上行為已該當客觀不法構成要件，仍因主觀上錯誤而欠缺故意，
    不成立故意犯罪。本案既無法排除事實真相係乙○○眼見隨意置放於茶几上之支
    票後，主觀上誤認被告同意出借，而被告上完廁所後，見支票不翼而飛，因當日
    僅有乙○○前來家中，主觀上誤以為係乙○○未經同意擅自取走等情，已如前述
    ，則因被告主觀上認識之內容顯與客觀事實不符，縱有向該管公務人員申告乙○
    ○竊盜之事實，亦因構成要件錯誤而阻卻犯罪故意，而誣告罪並無過失犯之處罰
    規定，是以仍無成立誣告罪之餘地。
  (八)此外，復查無其他積極證據足認被告涉犯公訴意旨所指誣告犯行，原審法院認本
    案因尚有合理懷疑之存在，不能證明被告犯罪，而諭知無罪之判決。經核並無不
    合。
五、檢察官上訴意旨略謂：被告報警追查本件支票失竊時，隻字未提該支票屬陳巧玲
    所有，原判決竟認定該支票屬陳巧玲所有，當與實情有所出入，何況該支票確為
    被告所交付，而非乙○○所竊取，已經法院另案判決確定之事實，原審竟復予推
    翻，自非允洽，尤其憑空認定被告與乙○○有主觀上認知差距，益見判決有理由
    矛盾之違法云云。惟查基於審判獨立之原則，法院本於職權之判斷，茍不違背論
    理法則及經驗法則，即應互相尊重，不相拘束。有關乙○○竊盜案件之所以判決
    無罪，係認不能證明乙○○有竊盜行為，但不能因此即謂提出該竊盜告訴之本件
    被告，即有犯誣告罪之故意，姑不論本件支票確係陳巧玲所有，已經陳巧玲迭在
    相關之二案中供述明確，且有其為發票人名義之支票影本附在右揭乙○○竊盜案
    之警卷可稽，已經本院調卷核閱屬實，被告在向警申告乙○○竊盜之時，縱未將
    支票屬陳巧玲所有一事予以直敘，亦無礙於該支票在被告監管之下為乙○○取去
    之事，從而，原審以被告所為申告，在主觀上欠缺明知非實之犯罪故意，認不成
    立誣告罪，自無不合，檢察官上訴不能認有理由，應予駁回。
據上論斷，應依刑事訴訟法第三百六十八條，判決如主文。
本案經檢察官陳明光到庭執行職務。
中      華      民      國    九十一    年      四      月     十七     日
                              臺灣高等法院刑事第十四庭
                                  審判長法  官  陳  祐  輔
                                        法  官  陳  國  文
                                        法  官  洪  昌  宏
右正本證明與原本無異。
檢察官如不服本判決應於收受送達後十日內向本院提出上訴書狀，其未敘述上訴之理
由者並得於提起上訴後十日內向本院補提理由書（均須按他造當事人之人數附繕本）
。
                                        書記官  廖  月  女
中      華      民      國    九十一    年      四      月     十九     日
